【裁判字號】    99,交聲,248
【裁判日期】    990730
【裁判案由】    違反道路交通管理處罰條例聲明異議
【裁判全文】
臺灣花蓮地方法院交通事件裁定         99年度交聲字第248號
原處分機關  交通部公路總局臺北區監理所花蓮監理站玉里分站
異  議  人
即受處分人  甲○○
上列異議人即受處分人因違反道路交通管理處罰條例案件，對於
交通部公路總局臺北區監理所花蓮監理站玉里分站中華民國99年
5月5日北監玉裁字第裁45-P00000000號違反道路交通管理事件之
裁決聲明異議，本院裁定如下：
    主  文
原處分撤銷。
甲○○汽車駕駛人，駕駛汽車經測試檢定酒精濃度超過規定標準
，於壹年內不得考領普通重型機車駕駛執照，並應接受道路交通
安全講習。
    理  由
一、原處分意旨略以：異議人即受處分人甲○○於民國98年2月5
    日晚上8時15分許，騎乘車牌號碼K37-567號普通重型機車，
    行經花蓮縣富里鄉吳江國小前，為警攔檢並實施酒精濃度測
    試，測得其呼氣酒精濃度超過規定標準（0.55以上），並無
    照駕駛，爰依道路交通管理處罰條例第35條第1項第1款、第
    67條規定，裁處異議人罰鍰新臺幣（下同）4萬5千元罰鍰，
    自裁決日即99年5月5日起1 年內不得考領駕駛執照，並施以
    道路交通安全講習等語。
二、聲明異議意旨則以：異議人已因同一酒後駕車之違規行為，
    繳納5萬元給發展遲緩兒童早期療育協會，希望以5萬元抵酒
    駕違規罰鍰等語。
三、按汽車駕駛人飲用酒類後，其吐氣所含酒精濃度超過每公升
    0.25毫克以上者，不得駕車；又汽車駕駛人，駕駛汽車經測
    試檢定，有酒精濃度超過規定標準者，處1萬5千元以上6 萬
    元以下罰鍰，當場移置保管其車輛及吊扣其駕駛執照1 年；
    若汽車駕駛人係無駕駛執照駕車者，則在所規定最長吊扣期
    間內，不得考領駕駛執照，道路交通安全規則第114條第2款
    及道路交通管理處罰條例第35條第1項第1款、第67條第6 項
    分別定有明文；又汽車駕駛人，有同法第35條第1 項規定之
    情形者，應接受道路交通安全講習，道路交通管理處罰條例
    第24條第1項第2款亦定有明文。次按一行為同時觸犯刑事法
    律及違反行政法上義務規定者，依刑事法律處罰之。但其行
    為應處以其他種類行政罰或得沒入之物而未經法院宣告沒收
    者，亦得裁處之。前項行為如經不起訴處分或為無罪、免訴
    、不受理、不付審理之裁判確定者，得依違反行政法上義務
    規定裁處之。行政罰法第26條定有明文。所謂「其他種類行
    政罰」，係指違反行政法上之義務而應受裁罰性之不利處分
    ，依行政罰法第2 條規定，包括吊扣或吊銷證照之處分。又
    行政罰法第26條之立法目的，係以一行為同時觸犯刑事法律
    及違反行政法上義務規定時，由於刑罰與行政罰同屬對於不
    法行為之制裁，而刑罰之懲罰作用較強，故依刑事法律處罰
    即足資警惕，即無一事二罰再處行政罰之必要，且刑事法律
    處罰，由司法機關依法定程序為之，較符合正當法律程序，
    應予優先適用；惟罰鍰以外之沒入或其他種類行政罰，因兼
    具維護公共秩序之作用，為達行政目的，行政機關得併予裁
    處。是汽車駕駛人經測試檢定酒精濃度超過規定標準之行為
    ，如同時涉犯刑法第185條之3之公共危險罪嫌，依上開行政
    罰法第26條第1 項規定，道路交通主管處罰機關除得依該條
    項但書規定處以其他種類行政罰（例如吊扣或吊銷駕駛執照
    ）外，應由管轄之地方法院檢察署依刑事案件程序處理，嗣
    後如無行政罰法第26條第2 項所規定之經不起訴處分或為無
    罪、免訴、不受理、不付審理之裁判確定等事由外，即不得
    依道路交通管理處罰條例裁處行為人罰鍰之行政罰。
四、又觸犯刑事法律之犯罪行為，除得經檢察官起訴，由法院審
    理後為有罪科刑、無罪、免訴、不受理、不付審理之裁判外
    ，如檢察官認該行為所涉為死刑、無期徒刑或最輕本刑3 年
    以上有期徒刑以外之罪，於參酌刑法第57條所列事項及公共
    利益之維護，認以緩起訴為適當者，得定1年以上3年以下之
    緩起訴期間為緩起訴處分（刑事訴訟法第253條之1）。就要
    件言，緩起訴基本上係認被告有犯罪嫌疑，而暫緩起訴，並
    得課予被告一定之負擔或指示（同法第253條之2第1 項），
    此與不起訴處分係因犯罪嫌疑不足或其他原因（同法第 252
    條、第253 條），且不得附條件或負擔者，顯有不同。可知
    緩起訴處分是一種刑事處罰。又經檢察官為「緩起訴」處分
    者，於「緩起訴」之猶豫期間內，檢察官可對其持續觀察，
    若認其顯無反省警惕之情或根本欠缺反省警惕之能力（即符
    合刑事訴訟法第253條之3第1項所列3款情形）者，得依職權
    或依告訴人之聲請，將「緩起訴」處分撤銷，並依法追訴。
    亦即在緩起訴處分之猶豫期間內，刑事訴追程序仍未終局確
    定，此與不起訴處分確定後，刑事訴追程序終結，檢察官原
    則上不得就同一行為再行起訴之法律效果迥異。而上開行政
    罰法第26條第2 項既未明列「緩起訴處分」，本不宜擴張解
    釋，且緩起訴處分性質上亦與不起訴處分不同，自無適用行
    政罰法第26條第2 項規定之餘地。亦即酒後駕車經檢察官為
    緩起訴處分，並命駕駛人向公益團體捐款或提供義務勞務者
    ，駕駛人係履行檢察官為緩起訴處分命令，此等命令名義上
    雖非刑罰，但仍是一種特殊的處遇措施，造成駕駛人之財產
    減少或義務增加，性質上亦屬干預人民自由之處分，與刑事
    制裁無異，實質上則為刑事處罰。再者，縱認該捐款命令因
    未經法院裁判所為之處罰，非刑事處分，但捐款行為究具行
    政罰鍰之性質，自不應就同一行為再受行政罰鍰（臺灣高等
    法院96年11月刑事庭庭長法律問題研討會決議參照）。
五、經查：異議人就其有前開酒後騎乘機車之違規行為，並不爭
    執，並有舉發違反道路交通管理事件通知單、裁決書在卷可
    參，是異議人有此違規行為，應堪認定。又異議人已因此違
    規行為，涉犯公共危險罪，經臺灣花蓮地方法院檢察署檢察
    官於98年3月11日以98年度偵字第890號為緩起訴處分，緩起
    訴期間為1 年，並應於收受檢察官執行緩起訴處分命令通知
    書之日起3 個月內，向中華民國發展遲緩兒童早期療育協會
    支付5萬元。該緩起訴處分於98 年4月1日確定，異議人亦已
    於98年7月1日向該協會如數支付完畢，此有臺灣高等法院被
    告前案紀錄表、上開案件之緩起訴處分書及郵政劃撥儲金存
    款收據影本各1 紙在卷可稽。是異議人已依檢察官命令向該
    協會支付5 萬元，此固非刑法所定刑罰之種類，然已影響異
    議人之財產權益，亦應可實質該當行政罰法第26 條第1項「
    依刑事法律」之處罰。故原處分機關依道路交通管理處罰條
    例第35條第1項第1款之規定，對異議人上開酒後駕車之違規
    行為予以裁罰時，除其行為應處以其他種類行政罰外，就異
    議人違反行政法上義務而受罰鍰部分，依行政罰法第26條第
    1 項前段規定，即應依刑事法律處罰之，不得再依上開道路
    交通管理處罰條例等規定裁處罰鍰。
六、按酒後駕車只有一個交通違規行為，且有關處罰效果之罰鍰
    、吊扣或吊銷駕駛執照與施以道路交通安全講習等與該交通
    違規行為是否存在均無從分離。法院審理時應先確定受處分
    人是否確有交通違規行為事實，再決定原處分機關所適用之
    法律有無錯誤。從而，異議人於聲明異議狀雖僅記載就其中
    某部分處罰聲明異議，其餘部分並未提及，惟與其交通違規
    行為是否存在既無從分離，法院自應予以審理。否則，如法
    院審理結果，認其交通違規行為不存在，則僅能將原處分關
    於其中某部分處罰予以撤銷改判，其餘部分因認未經聲明異
    議而確定，致生無交通違規行為，而遭處罰之不合理現象。
    又聲明異議，屬一種司法救濟途徑，由法院審查異議人所涉
    之違規事實是否成立，及原處分所適用之法條是否正確、裁
    罰是否適當，因法院負有司法審查之作用，對原處分違法或
    失當時，應自為處分，亦即法院應一併撤銷原處分，並自為
    裁罰，就罰鍰、吊照及安全講習等處罰重新諭知，以期適法
    （臺灣高等法院暨所屬法院98年法律座談會刑事類提案第23
    號審查意見及研討結果參照）。
七、綜上所述，異議人雖確有在上開時、地，酒後騎乘機車，經
    測試呼氣中酒精濃度超過規定標準之違規行為，然原處分裁
    處異議人罰鍰4萬5千元部分，於法尚有未合，應予撤銷。至
    原處分裁處異議人1 年內不得考領駕駛執照及應接受道路交
    通安全講習部分，於法雖無不合，且異議人亦未聲明異議，
    惟因該等部分與罰鍰處分既無從分離，揆諸上開說明，本院
    自亦應予以審理，且一併撤銷原處分，並諭知如主文第2 項
    所示，以期適法。
據上論斷，應依道路交通管理處罰條例第35條第1項第1款、第24
條第1項第2款、第67條第6項，道路交通案件處理辦法第20 條前
段，裁定如主文。
中    華    民    國    99    年    7     月    30    日
                  交通法庭     法  官   陳世博
上列正本證明與原本無異。
如對本裁定不服，應於送達後 5日內，向本院提出抗告狀（應抄
附繕本）。
中    華    民    國    99    年    7     月    31    日
                                書記官

司法院資訊處製作；財團法人民間司法改革基金會備份。
